【裁判字號】    99,交聲,832
【裁判日期】    990505
【裁判案由】    交管條例聲異
【裁判全文】
臺灣板橋地方法院交通事件裁定         99年度交聲字第832號
原處分機關  交通部公路總局臺北區監理所板橋監理站
異  議  人
即受處分人  甲○○
上列受處分人因違反道路交通管理處罰條例案件，對於交通部公
路總局臺北區監理所板橋監理站於民國99年3 月30日以板監裁字
第裁41-CO0000000號所為之處分（原舉發案號：北縣警交字大第
CO0000000號）聲明異議，本院裁定如下原處分撤銷。
    主  文
原處分撤銷。
甲○○汽車駕駛人，駕駛汽車經測試檢定酒精濃度超過規定標準
，吊扣普通輕型機車駕駛執照壹年及接受道路交通安全講習。
    理  由
一、原處分意旨略以：受處分人甲○○於民國99年2 月23日0 時
    0 分許，騎乘車牌號碼QV7-421 號輕型機車，行經臺北縣板
    橋市○○路150 巷口時，因有酒精濃度超過規定標準（呼氣
    酒精濃度0.75mg/l）之違規事實（刑案部分業經臺灣板橋地
    方法院以99年度交簡字第1314號判處罰金新臺幣伍萬元，如
    易易服勞役，以新臺幣壹仟元折算一日確定），經臺北縣政
    府警察局板橋分局警員以臺北縣政府警察局99年2 月23日北
    縣警交大字第CO0000000 號舉發違反道路交通管理事件通知
    單（下稱舉發通知單）攔停舉發及移置保管上開車輛。嗣經
    原處分機關於99年3 月30日以板監裁字第裁41-CO0000000號
    裁決書，爰依道路交通管理處罰條例第35條第1項第1款之規
    定，裁處吊扣駕駛執照1 年（原裁決書載為12個月），並施
    以道路交通安全講習等語。
二、聲明異議意旨略以：異議人僅有普通小型車汽車駕照，並無
    輕型機車駕駛執照，倘遭吊扣普小駕照恐影響家計，就吊扣
    伊駕駛執照之處分，爰聲明異議等語。
三、按汽車駕駛人飲用酒類或其他類似物後其吐氣所含酒精濃度
    超過每公升0.25毫克或血液中酒精濃度超過百分之0.05以上
    者，不得駕車；汽車駕駛人，駕駛汽車經測試檢定有酒精濃
    度超過規定標準之情形，處新臺幣1 萬5 千元以上6 萬元以
    下罰鍰，並當場移置保管該汽車及吊扣其駕駛執照1 年；因
    而肇事致人受傷者，並吊扣其駕駛執照2 年；致人重傷或死
    亡者，吊銷其駕駛執照，並不得再考領；汽車駕駛人，有第
    35條第1 項規定之情形者，應接受道路交通安全講習，道路
    交通安全規則第114 條第2 款、道路交通管理處罰條例第35
    條第1 項第1 款、第24條第1 項第2 款分別定有明文。
四、次按道路交通管理處罰條例第35條第1 項僅規定「吊扣其駕
    駛執照1 年」，並未明定其駕駛執照之種類，則有關吊扣、
    吊銷駕駛執照處分效力與執行方式之法令依據，當係依據同
    條例第68條規定，而該條文業於94年12月14日修正公布，並
    自95年3 月1 日施行，修正前原規定：「汽車駕駛人，因違
    反本條例及道路交通安全規則之規定，受吊扣或吊銷駕駛執
    照處分時，吊扣或吊銷其持有各級車類之駕駛執照」，修正
    後則規定「汽車駕駛人，因違反本條例及道路交通安全規則
    之規定，受吊銷駕駛執照處分時，吊銷其持有各級車類之駕
    駛執照」，其立法意旨在於違規行為對道路交通秩序之維持
    及道路交通安全已生較大之影響，故規定吊扣或吊銷其持有
    各級車類之駕駛執照，以限制其繼續駕車行駛道路之權利，
    係屬駕駛行為之限制，並不因所持駕駛執照種類不同而有所
    差異。惟因考量原條文將違法或違規駕駛人所持有各級車類
    之駕駛執照一併吊銷或吊扣，失之過酷，對於人民工作與生
    活影響過鉅，有違比例原則，經與交通部協商後，乃將其中
    「受吊扣處分者，吊扣其持有各級車類之駕駛執照」部分之
    規定刪除。是駕駛人違反道路交通管理處罰條例第35條第1
    項第1 款之規定而受吊扣駕駛執照處分時，依修正後同法第
    68條規定並參照其修正意旨，應僅得吊扣違規或違法當時駕
    駛車類之駕駛執照，否則將造成同一違規或違法行為，因受
    處分人持有駕駛執照種類之不同，而異其處分之結果。況酒
    醉駕車行為係製造法所不容許之風險，以風險製造之立場觀
    之，並不因駕駛車輛種類之不同，而有所差別，但從風險實
    現之觀點而言，酒醉駕駛車類之不同，其對於交通安全衍生
    之實害結果也有所差異，如駕駛人駕駛低一級之車類違反本
    條例之規定時，不論其所造成之實害結果，而一律吊扣駕駛
    人所持有之各類駕照，亦有違相同事件相同處理，不同事件
    不同處理之平等原則（臺灣高等法院暨所屬法院97年法律座
    談會刑事類提案第40號討論暨審查意見參照）。準此，本件
    異議人即受處分人，領有普通小型車駕駛執照，其違規時既
    係駕駛輕型機車，其依法所受之處分應為限制其駕駛輕型機
    車之權利，而應吊扣其輕型機車駕駛執照，始符修正後該條
    例第68條規定之意旨，惟異議人未曾考領輕型機車駕駛執照
    ，是其並無輕型機車駕駛執照可供吊扣，倘吊扣異議人所持
    有之普通小型車駕駛執照以代之，固可達成限制其繼續駕駛
    輕型機車之目的，然此舉顯已逾越道路交通管理處罰條例第
    68條之規範意涵及範圍，且將剝奪異議人駕駛普通小型車之
    權利，對其工作權造成極大之損害。又關於實際執行方面，
    可由交通主管機關於職業聯結車駕駛執照上或電腦檔存資料
    ，註記吊扣輕型機車駕駛執照，而為限制車類級別之駕駛資
    格，是異議人主張不應吊扣其普通小型車駕駛執照等語，於
    法尚屬有據。
五、至原處分機關援引交通部相關領有汽車駕駛執照而未有機車
    駕駛執照，駕駛機車違反道路交通管理處罰條例第35條規定
    執行吊扣疑義之97年1 月24日交路字第0970015997號函釋為
    本件裁決處分之依據。惟按法官依據法律獨立審判，憲法第
    80條載有明文，各機關依其職掌就有關法規為釋示之行政命
    令，法官於審判案件時，固可予以引用，但仍得依據法律，
    表示適當之不同見解，並不受其拘束；司法行政機關所發司
    法行政上之命令，如涉及審判上之法律見解，僅供法官參考
    ，法官於審判案件時，亦不受其拘束（司法院大法官會議釋
    字第216 號解釋意旨參照）。是交通部上開函釋意見，本院
    並不受其拘束，且上開函釋意旨違反比例原則，亦經大多數
    普通法院交通法庭及臺灣高等法院裁定所肯認，故本件異議
    人之駕駛執照吊扣部分，自無適用上開函釋之餘地。原處分
    機關忽略大多數法院所形成之上開法律意見，仍繼續援引上
    開函釋對違規駕駛人裁處吊扣汽車駕照，除與現行之道路交
    通管理處罰條例第68條規定未合，尤與疏減訟源之訴訟原則
    亦有未符，併予指明。
六、綜上所述，原處分機關裁處異議人應接受道路交通安全講習
    部分，固無違誤，惟就裁處吊扣駕駛執照1 年（原裁決書載
    為12個月）之裁處，因違反道路交通管理處罰條例第68條於
    94年12月14日之修正意旨，尚有未恰。前述吊扣駕駛執照及
    接受道路交通安全講習因係原處分機關以一個裁決處分所作
    成，其中一部份處分（即吊扣駕駛執照部分）於法既有不符
    ，即應由本院全部予以撤銷改判。從而，異議人提起本件聲
    明異議，為有理由，自應由本院將原處分撤銷，另為裁罰如
    主文第2 項所示之處分，以資適法。
據上論斷，應依道路交通案件處理辦法第20條前段，裁定如主文
。
中    華    民    國    99    年    5    月    5     日
                  交通法庭    法  官  許映鈞
以上正本證明與原本無異。
如不服本裁定應於裁定送達後5 日內向本院提出抗告狀。
                              書記官  蔡一如
中    華    民    國    99    年    5     月    5     日

司法院資訊處製作；財團法人民間司法改革基金會備份。
